【裁判字號】    89,簡上,696
【裁判日期】    920605
【裁判案由】    侵權行為損害賠償
【裁判全文】
臺灣臺北地方法院民事判決  八十九年度簡上字第六九六號
    上  訴  人  乙○○○
    訴訟代理人  丙○○
    上  訴  人  甲○○
    訴訟代理人  陳貴德律師
    複  代理人  蔡行志律師
右當事人間請求侵權行為損害賠償事件，上訴人對於中華民國八十九年七月二十四日
本院台北簡易庭八十九年度北簡字第四六七八號第一審判決提起上訴，本院判決如左
：
    主  文
兩造上訴均駁回。
第二審訴訟費用由兩造各自負擔。
    事  實
甲、上訴人即被上訴人乙○○○方面：
壹、聲明：
一、原判決廢棄。
二、被上訴人在第一審之訴駁回。
三、被上訴人甲○○上訴駁回。
貳、陳述：除與原審判決書所載者相同茲予引用外，補稱：
一、上訴人乙○○○與被上訴人甲○○因房屋裝潢工程糾紛而發生爭執，被上訴人甲○○先以惡言相向，接者動手摑傷上訴人乙○○○之左臉，又遭不相干之訴外人
    范姜秋蓮動手毆打，有萬芳醫院之驗傷單可證，上訴人乙○○○僅是據實陳述，
    並無誣告之故意。
二、被上訴人甲○○主張登記於訴外人陳文龍、張淑如名下之不動產係其所有，實屬
    無稽。蓋前開二人名下之不動產係經買賣取得，完全與被上訴人甲○○無涉，非
    其所有之財產，有台北縣新店地政事務所閱覽資料可證。又被上訴人提出之花蓮
    區中小企業銀行繳款收執聯二件，由其上記載，充其量只能證明訴外人陳文龍帳
    戶確實有繳納銀行貸款，惟無法證明該貸款係由被上訴人甲○○繳納，更無從推
    論系爭不動產為被上訴人甲○○所有。至於訴外人徐武鴻名下不動產，係於八十
    九年六月二十日登記，係屬本案發生後所登記，被上訴人徒憑提出之徐武鴻所有
    之土地暨建物所有權狀影本即主張該不動產為其所有，實不足採信。且系爭不動
    產均有高額之銀行貸款，實難證明被上訴人甲○○之資力。
三、被上訴人甲○○提出合作金庫存款餘額證明書，主張截至九十年三月二十九日尚
    有存款一百九十四萬五千三百零九元，故其並非無資力之人云云，惟其最近三個
    月存款平均餘額最高僅為九萬九千九百九十九元，更可證明該存款餘額之易變動
    性質，實無法證明被上訴人甲○○為有資力之人。
四、上訴人乙○○○年近六十，目前無任何工作收入且不識字，名下亦無任何財產，
    故無任何經濟能力。又因本次遭訴外人范姜秋蓮毆打成傷，導致頸椎位移需長期
    追蹤治療，實無法負擔鉅額之賠償金，如本院仍認定上訴人乙○○○應負賠償之
    責，亦請本院酌減至合理之數額。
參、證據：除援用原審之立證方法，補提台北縣新店地政事務所閱覽資料等為證，並
    聲請訊問證人吳炳豫、黃政雄。
乙、被上訴人即上訴人甲○○方面：
壹、聲明：
一、上訴人乙○○○上訴駁回。
二、原判決不利上訴人甲○○部分廢棄。
三、右廢棄部分，被上訴人乙○○○應再給付上訴人甲○○新台幣二十七萬元，及自
    八十九年二月十八日起至清償日止，按年息百分之五計算之利息。
貳、陳述：除與原審判決書所載者相同茲予引用外，補稱：
一、被上訴人乙○○○對上訴人甲○○誣告之事實，業據本院八十八年度訴字第一四
    八Ｏ號及台灣高等法院八十九年上訴字第一二八五號刑事判決認定在案。此外，
    證人吳炳豫於原審證稱：伊事後才看到那位男的（即上訴人甲○○）有來，但沒
    有看到上訴人甲○○（即上訴人甲○○）打上訴人乙○○○（即被上訴人乙○○○）；另於準備程序證稱：八十八年二月二十五日當天看到有一年紀大的女人（
    即被上訴人乙○○○）和一年紀輕的女人（即訴外人范姜秋蓮）打架互相拉扯頭
    髮，惟沒有再看到年紀大的女子（即訴外人范姜秋蓮）和其他人有何接觸和互相
    攻擊。準此而觀，被上訴人乙○○○誣告之事實，已堪認定。核其誣告行為，自
    屬對上訴人甲○○名譽之侵害，上訴人自得根據民法第一百九十五條第一項之規
    定，請求被上訴人乙○○○賠償相當之慰撫金。
二、上訴人甲○○有以訴外人張淑如、陳文龍、徐武鴻名義登記之不動產，及銀行之
    存款，並經營豪伸企業社，暨擔任門得揚科技股份有限公司之顧問。同時，擁有
    專科學校之學歷及中華民國技術士暨香港中醫師之證照。是此，均在在證明上訴
    人具有一定之社會地位、背景及不錯之財力、經歷，殊堪認定。而新店稽徵所雖
    核定上訴人之收入大約有四十多萬元，然此係基於節稅之考量，並不能引為認定
    是否有資力之唯一標準。而被上訴人乙○○○與其配偶張炳煌九十一年度合併申
    報收入大約二十四萬元，並持有華新麗華股份有限公司一萬一千二百元及新安育
    樂事業股份有限公司一十二萬九千八百一十元之股票，顯見其應非無資力之人。
    故，上訴人甲○○斟酌兩造之社經地位及資力，同時考量本件起因上訴人甲○○
    承攬被上訴人乙○○○之女丙○○所有座落台北市○○路○段三號九樓之一之屋
    內裝璜工程，因工程之糾紛，上訴人甲○○除對丙○○之財產實施假扣押外，並
    已循民事訴訟之途徑解決雙方爭議，詎被上訴人乙○○○竟無故指摘上訴人甲○○攻擊並傷害其身體，上訴人甲○○不得已始對其提出誣告之刑案。被上訴人乙○○○僅因工程之糾葛，即無端興訟，四年多來之纏訟，已使上訴人甲○○身心
    俱疲，精神上所受之折磨，更是無可言喻。據此請求被上訴人乙○○○賠償精神
    上之損失新台幣參拾萬元，即非無理由。而被上訴人乙○○○仍執陳詞否認誣告
    之事實，並提出上訴，亦非有理。
參、證據：除援用原審之立證方法，補提土地及建物所有權狀、合作金庫存款餘額證
    明書、花蓮區中小企業銀行收執聯、門得揚科技股份有限公司出具之證明書及委
    託書、中民國技術士證、香港中醫師公會會員證、光武工業專科學校畢業證書等
    為證。另聲請訊問證人徐武鴻、張淑如及陳文龍。
丙、本院依上訴人乙○○○之聲請訊問證人吳炳豫、黃政雄，依被上訴人甲○○之聲
    請訊問證人徐武鴻、張淑如及陳文龍。並依職權向財團法人金融聯合徵信中心函
    查上訴人乙○○○及被上訴人甲○○之現有所有銀行帳戶資料、函請財政部台北
    市國稅局檢送上訴人乙○○○及被上訴人甲○○自八十八年至九十年間近三年所
    得稅申報暨核定資料、函請財政部財稅資料中心檢送上訴人乙○○○及被上訴人
    甲○○之財產總歸戶資料。依職權調閱台灣台北地方法院檢察署八十八年偵字第
    七八○九號卷宗全卷、本院八十八年度易字第二三二四號刑事卷宗全卷、本院八
    十八年訴字第一四八○號卷宗全卷。
    理   由
一、本件上訴人甲○○於原審起訴主張：上訴人乙○○○明知兩造於民國八十八年二
    月二十五日在台北市○○路○段三號九樓電梯門口前發生爭執時，上訴人甲○○
    並未出手毆打伊，但上訴人乙○○○竟意圖使上訴人甲○○受刑事處分，捏造上
    訴人甲○○當場先出手毆打伊臉部、頭部，再與范姜秋蓮聯手毆打伊之情節，於
    八十八年二月廿八日向該管機關台北市政府警察大安分局臥龍派出所誣告上訴人
    甲○○犯傷害罪嫌，致上訴人甲○○之名譽受損。上訴人乙○○○前開誣告犯行
    ，業經判決有罪確定，爰依民法第一百九十五條請求上訴人賠償三十萬元及自起
    訴狀繕本送達翌日起至清償日止，按年息百分之五計算之利息。並於本院審理中
    補稱上訴人甲○○係具有資力及社會地位之人，遭上訴人乙○○○無端誣告，纏
    訟多年，身心俱疲，原審僅判給慰撫金三萬元，顯然過低等語；上訴人乙○○○
    則以：伊並未誣告上訴人甲○○，上訴人甲○○確有毆打伊，上訴人甲○○所稱
    之不動產均登記於他人名下，存款餘額極易變動，無法證人上訴人甲○○係有資
    力之人，上訴人乙○○○不識字且無資力，原審核給慰撫金三萬元誠屬過高等語
    ，資為抗辯。
二、上訴人甲○○主張上訴人乙○○○因本件誣告犯行，業經本院以八十八年度訴字
    第一四八０號判處有期徒刑四月，緩刑二年，上訴人乙○○○上訴後，經台灣高
    等法院以八十九年上訴字第一二八五號駁回上訴而確定。上訴人乙○○○誣指上
    訴人甲○○傷害之罪嫌，亦據本院檢察署以八十八年度偵字第七八０九號不起訴
    處分，上訴人乙○○○聲請再議，亦經台灣高等法院檢察署駁回再議確定，以及
    上訴人甲○○為五專畢業，現於科技公司擔任顧問，有時自己接案之事實；上訴
    人乙○○○為文盲，目前為家管，有時幫人打掃，每次五百元之事實，業據上訴
    人甲○○提出畢業證書為證，復經本院依職權調閱本院八十八年度訴字第一四八
    ０號全卷、台灣台北地方法院檢察署八十八年度偵字第七八０九號卷宗核閱無訛
    ，且為兩造所不爭執，自堪信為真正。
三、上訴人甲○○主張兩造於民國八十八年二月二十五日在台北市○○路○段三號九
    樓電梯門口前發生爭執時，上訴人甲○○並未出手毆打上訴人乙○○○，竟捏造
    上訴人甲○○當場先出手毆打伊臉部、頭部，再與范姜秋蓮聯手毆打伊之情節，
    於八十八年二月廿八日向該管機關台北市政府警察大安分局臥龍派出所誣告上訴
    人甲○○犯傷害罪嫌；上訴人乙○○○則辯稱上訴人甲○○確有毆打伊，伊並未
    誣告等語，並聲請訊問證人吳炳豫、黃政雄。經查：
（一）於兩造誣告案件審理中，上訴人乙○○○先則供稱范姜秋蓮在上訴人甲○○摑
      伊一巴掌後即站在伊身旁，嗣范姜秋蓮將抓住伊頭髮，再與上訴人甲○○共同
      毆打伊，而上訴人甲○○在范姜秋蓮自其身後抓住伊頭髮時並未進入電梯等語
      （見刑事第一審卷第二十五頁背及第二十六頁），嗣又供稱范姜秋蓮先持蘋果
      砸伊後腦勺，伊回稱沒你之事，即續與上訴人甲○○理論，上訴人甲○○竟在
      電梯門口處摑伊一巴掌，范姜秋蓮並接著按電梯讓上訴人甲○○進入，上訴人
      甲○○進入電梯後，伊追上去理論，一腳甫踏進電梯，頭髮即遭范姜秋蓮抓住
      ，並將伊頭部往下壓，范姜秋蓮嗣將伊拖出電梯，電梯門關上，上訴人甲○○
      才下樓等語（見刑事第一審卷第五十六頁），上訴人乙○○○就甲○○與范姜
      秋蓮共同出手毆打致傷之所在位置前後供述不一，其所述已難盡信。
（二）再者，上訴人乙○○○所提出之診斷證明書，其上並無臉頰受摑傷之記載。雖
      其於刑事第一審審供承係醫生說頭部受傷比較重要，臉上傷不重要，就未寫在
      診斷書上等語（見刑事第一審卷第一一0頁背面），惟就其所提出之診斷證明
      書觀之，除鼻部挫傷三乘三公分、頭頂頭部頭皮挫傷二乘二公分、右肘挫傷併
      瘀傷二乘一公分、一乘一公分、左腕紅腫三乘三公分、左肩瘀傷五乘五公分等
      外顯性傷勢，並記載：「雙側上臂疼痛、雙側小腿疼痛」，而疼痛屬主觀性病
      徵，自外觀應難以診斷，通常為病人主訴之狀態，因而此部分之記載顯係診斷
      醫師依被告乙○○○之主訴為之，診斷醫師就此尚且願意記載於診斷證明書上
      ，則果被告乙○○○左臉頰受摑傷，並向診斷醫師表明，診斷醫師定會依其主
      訴併載明，而前揭診斷證明書既未有左臉頰受摑傷之記載，足見上訴人乙○○○前去急診時應無為左臉頰遭摑傷之主訴，上訴人乙○○○指稱上訴人甲○○
      摑傷其左臉云云，顯非實在。
（三）本院依上訴人乙○○○聲請訊問證人吳炳豫，據其到庭結證稱：八十八年二月
      二十五日伊有聽到九樓有女人吵架，聲音很大，伊住八樓，好奇上樓去看，有
      看到一年紀大的女人和一年紀輕的女人打架相互拉扯頭髮，後來在場上有一男
      一女把年紀輕的女人拉開，這時年紀大的女人坐在地上喘氣，左臉頰尚有一紅
      一白狀的痕跡，有類似我以前看到其他被掌摑後的痕跡，但尚無流血，而年輕
      的女子身上看不到有傷，之後雙方就收拾東西走了，這段時間約十分鐘，證人
      沒有再看到年紀大的女人和其他人有任何接觸或相互攻擊，後來伊才知道年紀
      大的女人是上訴人乙○○○，年紀輕的是訴外人范姜秋蓮等語。證人吳炳豫之
      證言顯與診斷證明書所載不符，已屬可疑，況且，縱證人所述屬實，證人所見
      相互打架拉扯爭吵者，顯係上訴人乙○○○與訴外人范姜秋蓮二人，並不包括
      上訴人甲○○，是以依證人吳炳豫之證言，亦無從認為上訴人甲○○確有毆打
      上訴人乙○○○之行為。
（四）本院依上訴人乙○○○聲請訊問證人黃政雄，據其到庭結證稱：伊係處理本件
      打架糾紛之警員，伊接到通報後與上訴人乙○○○一起去處理，抵達時為下午
      六點左右，范姜秋蓮、上訴人甲○○都已離開，現場沒有人在，並沒有人說上
      訴人甲○○與范姜秋蓮是一起離開的。伊處理約五十分鐘後自己回派出所，之
      後上訴人乙○○○和家屬一起到派出所做筆錄，表示要對范姜秋蓮提出告訴。
      上訴人乙○○○說上訴人甲○○、范姜秋蓮在電梯打她，她的臉、鼻梁、頭部
      都是淤青，雙手有抓傷，上訴人乙○○○說范姜秋蓮與上訴人甲○○將她架起
      來打，也有壓在地上打，要提出告訴。晚間約九點至十點，范姜秋蓮與一位男
      士一起來派出所，證人不知此名男士是誰，范姜秋蓮說她傷在手臂，但證人看
      不出有何傷勢，范姜秋蓮說她也要提出告訴，當天並無自稱甲○○之人前來等
      語。依證人所述，證人前往時打架事件已過，證人並未目睹上訴人甲○○有參
      與毆打上訴人乙○○○，自無從據此認為上訴人甲○○有何毆打上訴人乙○○○之行為。
（五）綜上，上訴人甲○○確無毆打上訴人乙○○○之行為，上訴人乙○○○身為本
      件紛爭之當事人，對此斷無不知之理，竟向該管警察機關誣告上訴人甲○○毆
      打伊，欲使上訴人甲○○遭刑事訴追，上訴人乙○○○之誣告犯行亦經本院以
      八十八年度訴字第一四八０號判處有期徒刑四月，緩刑二年，上訴人乙○○○
      上訴後，經台灣高等法院以八十九年上訴字第一二八五號駁回上訴確定，是以
      上訴人乙○○○確有誣告上訴人甲○○，洵堪認定。
四、按不法侵害他人之名譽者，被害人雖非財產上之損害，亦得請求賠償相當之金額
    ，民法第一百九十五條第一項前段定有明文。上訴人乙○○○明知上訴人甲○○
    並未毆打伊，竟向該管公務員誣告，致上訴人甲○○受刑事訴追，顯係不法侵害
    上訴人甲○○之名譽，揆諸前開規定，上訴人乙○○○自應對上訴人甲○○負損
    害賠償之責。經查：
（一）上訴人甲○○陳稱伊為五專畢業，現於科技公司擔任顧問，有時自己接案，並
      提出畢業證書一份為證，上訴人乙○○○則自陳伊為文盲，目前為家管，有時
      幫人打掃，每次五百元，兩造對此均不爭執，已如前述。經本院依職權向財政
      部國稅局函查結果，甲○○之核定所得總額，八十八年度為四十一萬七千零二
      十二元（夫妻合併申報，已扣除非上訴人甲○○之所得額），八十九年度為三
      十三萬零八百四十七元，九十年度為四十四萬一千三百七十二元，名下並無任
      何財產；乙○○○八十八年所得額僅三百八十六元，八十九年為五百零八元，
      九十年一千八百十二元，名下則有投資兩筆，金額合計十三萬餘元，此有綜合
      所得稅核定通知書、財產歸戶資料在卷可稽。
（二）上訴人甲○○雖另稱以訴外人張淑如、陳文龍、徐武鴻名義登記之不動產均為
      伊所有，上訴人甲○○銀行之存款達四百零四萬餘元，豪伸企業社實際上亦為
      上訴人甲○○經營，上訴人甲○○亦擔任門得揚科技股份有限公司之顧問，並
      擁有專科學校之學歷及中華民國技術士暨香港中醫師之證照，並提出存款證明
      、營利事業登記證、證明書、土地及建物所有權狀、花蓮區中小企業銀行收執
      聯、中華民國技術士證、香港中醫師公會會員證等件為證，並聲請訊問證人張
      淑如、陳文龍、徐武鴻。惟查：
１. 不動產物權，依法律行為而取得設定、喪失、及變更者，非經登記，不生效力，
    民法第七百五十八條定有明文。證人張淑如、陳文龍、徐武鴻雖均到庭證稱新店
    市○○街三十四巷十四號、新店市○○街二十六巷二號、新店市○○街三十四巷
    十二號二樓之不動產均屬上訴人甲○○所有，然前開不動產既非登記於上訴人甲○○名下，無論房屋貸款係何人繳納，依民法第七百五十八條，均不得認為係屬
    上訴人甲○○所有，縱上訴人甲○○與證人間確有將不動產所有權歸屬於上訴人
    甲○○之約定，亦僅為上訴人甲○○與證人間之內部關係，尚不生使上訴人取得
    該等不動產之效力，是以上訴人甲○○稱前開不動產均為伊有有云云，委無可採
    。
２. 次按，上訴人雖主張伊為豪伸企業社之實際負責人，並提出證明書一紙為證，然
    查，豪伸企業社之負責人為徐武鴻，此有營利事業登記證在卷可稽，上訴人所提
    出徐武鴻出具之證明書，雖記載豪伸企業社實際上係徐武鴻之父即上訴人甲○○
    所經營，然徐武鴻與上訴人甲○○乃父子之親，其所出具之證明難免迴護上訴人
    甲○○，上訴人既未另行提出其確有實際經營豪伸企業社之證據，自應以營利事
    業登記證之記載為可信，是以上訴人主張伊為豪伸企業社之實際負責人云云，亦
    屬無據。
３. 至於上訴人甲○○主張伊為中華民國技術士暨香港中醫師之證照，並提出中華民
    國技術士證、香港中醫師公會會員證等件為證，然查，上訴人八十八至九十年度
    之所得稅申報資料中，均無其執行中醫師業務或技術士業務之執業收入，此有所
    得稅申報書暨核定通知書在卷可稽，上訴人所自陳之職業亦僅係科技公司顧問，
    不包括擔任中醫師或技術士，足認上訴人近年並未執行中醫師或技術士之業務。
４. 上訴人甲○○雖另主張所得稅申報係基於節稅考量，伊有存款四百餘萬元，並提
    出存款證明為證，然查，上訴人甲○○八十八至九十年所自行申報與經稅捐機關
    核定之所得額均僅三、四十萬元，此有所得稅申報書、核定通知書在卷可稽，此
    為歷年自行申報且稅捐機關核定之金額，並非臨訟所能杜撰，且上訴人甲○○若
    有其他收入未申報，尚涉及逃漏稅捐之刑責，並非僅屬節稅而已，是以若無其他
    證據證明上訴人甲○○確有其他收入，自應以稅捐機關核定之所得總額為據。款
    餘額證明書，雖記載上訴人甲○○於八十九年七月二十四日之存款餘額為四百零
    四萬五千二百三十九元，然存款餘額證明上記載最近三個月之平均餘額僅六位數
    ，此有存款餘額證明書在卷可稽，上訴人既未提出無其他證據證明其確有超過所
    得稅核定通知書所載之收入額，上訴人甲○○此部分之主張即無可採。
（三）綜上，衡諸前述兩造身分、地位、收入狀況，以及上訴人乙○○○誣告之情節
      ，本院認為慰撫金應以三萬元為適當。是以上訴人甲○○請求上訴人乙○○○
      給付三萬元及自起訴狀繕本送達翌日即八十九年二月十八日起至清償日止，按
      年息百分之五計算之利息，為有理由，應予准許；逾此部分之請求則無理由，
      應予駁回。
五、原審依侵權行為之法律關係，命上訴人乙○○○給付上訴人甲○○三萬元及自八
    十九年二月十八日起至清償日止，按年息百分之五計算之利息，並駁回上訴人甲○○其餘之請求，核無違誤，兩造仍執陳詞指摘原判決不當，求予廢棄，均無理
    由，應予駁回。
六、因本案事證已臻明確，兩造其餘主張陳述及所提之證據，均毋庸再予審酌，附此
    敘明。
七、據上論結，本件兩造上訴均無理由，依民事訴訟法第四百三十六條之一第三項、
    第四百四十九條第一項、第七十八條，判決如主文。
中      華      民      國    九十二    年      六      月      五      日
                                    民事第六庭審判長法官  林惠瑜
                                                    法官  黃蓓蓓
                                                    法官  陳怡雯
右為正本係照原本作成
不得上訴
中      華      民      國    九十二    年      六      月      九      日
                                              法院書記官  謝梅琴


司法院資訊處製作；財團法人民間司法改革基金會備份。
